【裁判字號】    97,訴,336
【裁判日期】    980527
【裁判案由】    返還不當得利等
【裁判全文】
臺灣宜蘭地方法院民事判決               97年度訴字第336號
原      告  甲○○○
訴訟代理人  林正隆律師
被      告  金宜蘭有限公司
法定代理人  乙○○
訴訟代理人  羅明宏律師
上列當事人間返還不當得利等事件，本院於民國98年5月6日言詞
辯論終結，判決如下：
    主  文
被告應給付原告新台幣陸拾參萬陸仟元，及自民國九十七年十二
月三日起至清償日止，按週年利率百分之五計算之利息。
原告其餘之訴駁回。
訴訟費用新台幣壹萬零玖佰元由被告負擔百分之六十四即新台幣
陸仟玖佰柒拾陸元，餘由原告負擔。
本判決第一項於原告以新台幣貳拾壹萬貳仟元為被告供擔保，得
假執行；但被告如以新台幣陸拾參萬陸仟元為原告供擔保後，得
免為假執行。
原告其餘假執行之聲請駁回。
    事  實  及  理  由
一、原告起訴意旨：
(一)、緣原告於民國95年7月6日與被告金宜蘭有限公司簽定專任委
    託銷售契約 (參原證一：專任委託銷售契約書影本)，委託
    其居間仲介銷售原告所有座落於宜蘭縣羅東鎮○○段第120
    地號土地（下稱系爭土地），嗣經被告仲介後，原告與第三
    人林正祺於95年8月12日訂立買賣契約 (參原證二：買賣契
    約書影本)，以新台幣 (下同)8,657,550 元整之價格，出售
    系爭土地予林正祺，簽約訂金為1,756,000 元，然林正祺於
    給付第二期價金2,500, 000元後，即以系爭土地有既成道路
    之瑕疵為由主張解除契約，並起訴請求返還已付之買賣價金
    4,256,000元，案經台灣宜蘭地方法院以96年度訴字第170號
    判決 (參原證三：台灣宜蘭地方法院96年度訴字第170號判
    決書影本)及台灣高等法院以97年度上字第56號判決 (參原
    證四：台灣高等法院97年度上字第56號判決書影本)，均認
    林正祺解除契約為有理由，該訴訟業已確定在案，原告依前
    開確定判決，於97年7月31日給付林正祺(1)本金4,256,000元
    、(2)利息212,800元、(3)起訴裁判費43,174元、(4)執行費34,
    048元（註：林正祺於第一審判決後有聲請假執行）、(5)指
    界費400元、(6)鑑定費2,800元（參原證五：簽收單影本）；
    依前述台灣宜蘭地方法院及台灣高等法院判決之理由，林正
    祺得解除契約之主要原因，係被告故意未向林正祺告知系爭
    土地有部分為既成道路之事實，惟此一事實原告於委託被告
    時已明確向其告知，故被告金宜蘭有限公司應就前述之買賣
    契約遭林正祺解除，負最終之責任。
(二)、按「無法律上之原因而受利益，致他人受損害者，應返還其
    利益。雖有法律上之原因，而其後已不存在者，亦同。」民
    法第179條訂有明文，原告與林正祺簽訂買賣契約時，就林
    正祺所給付之訂金1,756,000元中，被告已先向原告收取756
    ,000 元整，其中包括土地買賣成交價4%之仲介費346,302元
    、整地費114,900元、代書費10,000元、及其他預收款284,
    798元 (此部分被告已另開立支票金額12萬元返還原告，餘
    164,798元)，而系爭土地買賣契約既已遭解除，並經台灣宜
    蘭地方法院及台灣高等法院判決確定，則被告金宜蘭有限公
    司於當時仲介成立向原告所收受之4%仲介費346,302元及預
    收款164,798元即無所依據，其受有利益並致原告受有損害
    ，原告自得依上述不當得利之規定向其請求返還511,100元
    。
(三)、再按「因可歸責於債務人之事由，致為不完全給付者，債權
    人得依關於給付遲延或給付不能之規定行使其權利。因不完
    全給付而生前項以外之損害者，債權人並得請求賠償。」民
    法第227條定有明文。而債務人負有依債務本旨為給付之義
    務，違背債務之本旨為給付，即屬不完全給付，應對債權人
    負損害賠償責任。系爭土地買賣契約遭認定解除有理由之事
    由，係因被告故意不向林正祺告知系爭土地有既成道路之事
    實所致，已如前述，被告已構成債務不履行，自應對原告負
    損害賠償責任，因被告債務不履行，致原告遭林正祺起訴請
    求返還已付之買賣價金外，並於該案第一審判決後遭其聲請
    假執行，嗣經台灣高等法院判決林正祺解除契約有理由確應
    後，原告依判決返還林正祺已交付之買賣價金本金外，另支
    付林正祺利息212,800元、起訴裁判費43,174元、執行費34,
    048元、指界費400元、鑑定費2,800元 (參原證五)，再者，
    被告於該案第一審敗訴後，為提起上訴而繳交上訴裁判費
    64,761元（參原證六：裁判費收據影本），及因對林正祺所
    聲請之假執行提供反擔保而支付提存費500元（參原證七：
    收據影本），另原告因與林正棋簽訂買賣契約而支付之整地
    費114,900元及代書費10,000元，此均係因被告之債務不履
    行，致原告所受之損害，原告自得依債務不履行之規定請求
    被告應賠償，以上合計原告之損害為483, 383元 (計算式：
    212,800+43,174+34,048+400+2,800+64,761+500+114,900+
    10,000=483,383)。
(四)、另被告引最高法院49年台上字第1646號判例意旨辯稱居間人
    於契約因其媒介而成立時，即得請求報酬，其後契約因故解
    約，於其所得報酬並無影響等語云云，惟：本案之情形與該
    最高法院判例之案情並不相同，顯難加以比附援引。況且，
    依兩造間之專任委託銷售契書第4條約定「服務報酬：(一)
    支付金額為成交價額的百分之四。(二)於甲方與買方簽立不
    動產買賣契約時壹次付清。」、另第6條亦約定「甲、乙雙
    方同意所指之售出包括：1、有效期間內經由乙方仲介成交
    者。2、有效期間內經由甲方自行售出成交者。甲方在約滿
    後三個月內若與乙方曾經介紹之對象成交者。」 (參原證一
    )，因此被告得向原告收取仲介費之前提條件為其成功仲介
    原告與他人交易，此為兩造間之特別約定。則原告與訴外人
    林正祺間之買賣契約，既遭訴外人林正祺解除，且解除契約
    之理由，亦係因被告之故意行為所導致，被告自不得向原告
    請求報酬。再者，「居間人違反其對於委託人之義務，而為
    利於委託人之相對人之行為，或違反誠實及信用方法，由相
    對人收受利益者，不得向委託人請求報酬及償還費用。」民
    法第571條訂有明文，因此本件被告金宜蘭公司在履行與原
    告間之專任委託銷售契約時，有故意違背其對於原告之義務
    ，致使林正祺得以主張解除契約之對其有利之行為，亦為鈞
    院96年度訴字第170號判決及台灣高等法院97年度上字第56
    號判決所認定之事實，則依民法第571條之規定，被告亦不
    得請求報酬，故被告抗辯買賣契約雖經解除，其亦得請求報
    酬等語，顯無理由。
(五)、綜上所述，原告請求被告返還不當得利及損害賠償之金額，
    共計994,483元整 (511,100+483,383=994,483)。
(六)、爰為訴之聲明：1.被告應給付原告994,483元，及自起訴狀
    繕本送達被告之翌日起至清償日止，按週年利率5%計算之利
    息；2.願供擔保，請准宣告假執行。
二、被告答辯意旨：
(一)、原告依民法不當得利之法律關係請求被告返還仲介費346,
    302元及預收款164,798元部分，經查此部分金額被告係依據
    兩造訂立之專任委託銷售契約收取，該契約並非無效，被告
    自非無法律上原因或有利益。復按居間人於契約因其媒介而
    成立時，即得請求報酬，其後契約因故解除，於其所得報酬
    並無影響，最高法院著有49年台上字第1646號判例可資參照
    ，依該判例意旨，被告自非無法律上原因獲有利益甚明。原
    告主張買賣契約經買方即訴外人林正祺解除，因此買賣契約
    之效力已全歸消滅，則被告自未達到向原告收取仲介報酬之
    條件，即屬無法律上之原因，顯屬誤解。
(二)、另原告依債務不履行之法律關係請求損害賠償483,383元部
    分，查，被告並無故意不告知買受人林正祺系爭土地有既成
    道路之事實，又被告僅是仲介原告與林正祺間之土地買賣，
    並非提供勞務貨物之買賣，應無民法第227條之適用。又損
    害賠償以損害與行為間有因果關係為前提，原告所請求此部
    分金額之項目，均係原告與林正祺涉訟所生之費用，與被告
    並無關連即無因果關係。另整地費114,900元係原告自行整
    理本身所有之土地之費用，原告亦獲有利益，此費用不得謂
    受有損害，代書費係支付相關土地產權登記之費用，亦非因
    被告之仲介行為所直接引起，難謂二者間有因果關係。
(三)、綜上所陳，原告之訴應無理由。爰為訴之聲明：1.請求駁回
    原告之訴；2.如受不利之判決，願供擔保，請准宣告免為假
    執行。
三、本件兩造所不爭執之事實，為原告於95年7月6日與被告簽定
    專任委託銷售契約，委託其居間仲介銷售系爭土地，嗣經被
    告仲介後，原告與訴外人林正祺於95年8月12日訂立買賣契
    約以8,657,550元之價格，出售系爭土地予林正祺，基此原
    告給付被告756,000元，其中包括土地買賣成交價4%之仲介
    費346,302元、整地費114,900元、代書費10,000元、及其他
    預收款284,798元，而原告與林正祺簽約訂金為1,756,000元
    ，然林正祺於給付第二期價金2,500, 000元後，即以系爭土
    地有既成道路之瑕疵為由主張解除契約，並起訴請求返還已
    付之買賣價金4, 256,000元，原告於97年7月31日給付林正
    祺 (1)本金4,256,000元、(2)利息212,800元、(3)起訴裁判
    費43,174元、(4)執行費34,048元 (註：林正祺於第一審判
    決後有聲請假執行)、(5)指界費400元、(6)鑑定費2,800元
    。上開事實有兩造間委託銷售契約書、買賣契約書、本院96
    年度訴字第170號、臺灣高等法院97年度上字第56號判決、
    原告返還予林正祺系爭土地價金與相關費用證明及訴訟費用
    、強制執行費用、鑑價費用、指界費用收據等各1份為證，
    復為兩造所不爭執，故應認定為真實。
四、本件兩造之爭點，為1.被告受領原告仲介費及預收款合計
    511,110元，是否為不當得利？2.被告仲介系爭不動產買賣
    契約之過程，是否有不完全給付之情事？若有，則原告得否
    請求損害賠償及其範圍？經查：
(一)、按無法律上原因而受有利益，致他人受有損害者，應返還其
    利益。雖有法律上原因，而其後已不存在者，亦同，民法第
    179條定有明文。所謂受有利益，係指某特定給付行為而取
    得的個別具體利益，其包括積極得利與消極得利；所謂致他
    人受損害，應包括受有損害即既存財產之積極減少或應得利
    益之喪失，且受利益與受損害間須有因果關係，而在給付型
    不當得利類型，以一方因他方之給付而受有利益，則應認定
    他方受有損害，即二者間有因果關係。又所謂雖有法律上之
    原因而其後已不存在者，謂依法律行為受領給付，而其後因
    法律行為附解除條件或終期或其契約經解除者，仍認乃自始
    不存在。本件兩造間訂有專任委託銷售契約，而系爭專任委
    託銷售契約第6條約定：「甲、乙雙方同意所指之售出包括
    ：1.有效期間內經由乙方仲介成交者。2.有效期間內經由甲
    方自行售出成交者。3.甲方在約滿後三個內若與乙方曾經介
    紹之對象成交者（本院卷第9頁）。而本件前因被告仲介林
    正祺與原告簽訂系爭土地買賣契約，嗣林正祺因系爭土地之
    瑕疵而解除契約，並請求債務不履行之損害賠償，已如前述
    ，則依該銷售契約之規定，必須買賣雙方間「成交」者，委
    託人即原告始有支付服務報酬之義務。而原告與訴外人林正
    祺間前開不動產買賣契約係因本件被告之故意行為而致林正
    祺解除契約，業據本院以96年度訴字第170號及台灣高等法
    院97年度上字第56號確定判決認定在案（本院96年度訴字第
    170號判決第6至第11頁），則依上開專任委託銷售契約第6
    條之解釋，即非得謂業已「成交」，是被告以前開專任委託
    銷售契約之約定，受領原告所給付之仲介費346,302元及預
    收款164,798元，其法律上原因已不存在。被告引據最高法
    院49年台上字第1646號判例意旨，抗辯稱居間人於契約因其
    媒介而成立時，即得請求報酬，其後契約因故解除，於其所
    得報酬並無影響云云。惟按居間人關於訂約事項，就其所知
    ，據實報告於各當事人；居間人因其報告或媒介而成立者為
    限，得請求報酬。民法第567條第1項前段、第568條第1項分
    別定有明文。而查諸被告所引最高法院49年台上字第1646號
    判例，該案例之事實乃居間人並不知所居間買賣之標的有得
    解除契約之瑕疵，與本件係因被告違反據實報告義務，明知
    有瑕疵而故意不告知訴外人林正祺，致林正祺解除與原告間
    之前開不動產買賣契約之情狀，顯有不同，故本件應認無上
    開判例之適用。是以，原告主張依不當得利之法律關係請求
    被告給付511,100（346,302＋164,798）元，為有理由，應
    予准許。
(二)、按因可歸責於債務人之事由，致為不完全給付者，債權人得
    依關於給付遲延或給付不能之規定行使其權利。因不完全給
    付而生前項以外之損害者，債權人並得請求賠償，民法第22
    7條定有明文。本條規定係於88年4月21日修正，其立法理由
    為：「一、原條文中『不為給付』之涵義，學者間爭論紛紜
    ，有主張屬於給付遲延範圍者；有主張係『給付拒絕』者，
    為免滋生爭議，爰予刪除。另，原條文之『不為完全之給付
    』即屬關於不完全給付之規定。按不完全給付，有瑕疵給付
    及加害給付兩種，為期明確，爰修正本條為不完全給付。二
    、不完全給付如為加害給付，雖可依侵權行為之規定請求損
    害賠償，但被害人應就加害人之過失行為負舉證責任，保護
    尚嫌不周，且學者間亦有持不同之見解，為使被害人之權益
    受更周全之保障，並杜疑義，爰於本條增訂第2項。」，申
    言之，於債務人未依債之本旨所提出之給付即不完全給付之
    情形，復造成債權人之損害時，得依本條之規定請求履行契
    約以外之損害。本件既因兩造間訂有專任委託銷售契約，而
    被告居間仲介原告與林正祺間之不動產買賣事實，存有未告
    知系爭土地有既成道路事實之履約瑕疵即故意、過失已如前
    述，則依前揭說明，原告得依不完全給付之債務不履行法律
    關係，請求被告賠償履行契約以外之損害，即屬灼然。次按
    損害賠償之前提為行為與結果間有因果關係始足當之，按所
    謂因果關係係指：無此行為，雖必不生此損害；有此行為，
    通常即足生此種損害者，是為有因果關係。無此行為，必不
    生此種損害；有此行為，通常亦不生此種損害者，即無因果
    關係。本件原告主張因系爭不動產買受人林正祺解除契約、
    提起訴訟，致原告受有利息212,800元、起訴裁判費43, 174
    元、執行費34,048元、指界費400元、鑑定費2,800元、上訴
    裁判費64,761元及因對林正祺所聲請之假執行提供反擔保而
    支付提存費500元，另原告因與林正棋簽訂買賣契約而支付
    之整地費114,900元及代書費10,000元，總計483,383元，此
    均係因被告之債務不履行，致原告所受之損害。而查：因不
    動產買賣而支出整地費用、委託土地代書之代辦費用，係屬
    常有，原告主張因系爭不動產買賣契約之解除，造成該費用
    形同虛擲，而受有損害，此間具有因果關係，應堪認定。然
    不動產之通常買賣情事，並不必然或通常伴隨遲延利息、起
    訴、上訴裁判費用、執行費、指界費、鑑定費及擔保提存費
    用等之損害，是認原告主張之遲延利息、起訴裁判費、上訴
    裁判費、執行費、指界費、鑑定費及反擔保提存費用等損害
    ，核與被告債務不履行之行為間並無因果關係。是以，原告
    依債務不履行之法律關係請求損害賠償部分，其金額於
    124,900（114,900＋10,000）元範圍內為有理由，應予准許
    。逾此範圍，尚屬無據，應予駁回。
五、綜上所述，原告依據不當得利及債務不履行損害賠償之法律
    關係，請求被告給付636,000（511,100＋124,900）元，及
    自起訴狀繕本送達被告之翌日即97年12月3日起至清償日止
    ，按年息5％計算之利息，為有理由，應予准許。逾此部分
    之請求，則無理由，應予駁回。
六、假執行之宣告：兩造均陳明願供擔保，聲請宣告假執行及免
    為假執行，就原告勝訴部分，核無不合，爰各酌定相當擔保
    金額准許之。至原告敗訴部分，其假執行之聲請已失所依附
    ，應併予駁回。
七、本件事證已臻明確，兩造其餘攻擊、防禦方法及舉證，經核
    與判決結果無影響，爰不逐一論列，附此敘明。
八、訴訟費用負擔裁判之依據：民事訴訟法第79條。
中    華    民    國    98    年    5     月    27    日
                  臺灣宜蘭地方法院民事庭
                      法  官  張軒豪
正本與原本無異。
如不服本判決應於判決送達後20日內提出上訴狀（須附繕本）。
中    華    民    國    98    年    6     月    2     日
                      書記官  謝佩欣


司法院資訊處製作；財團法人民間司法改革基金會備份。
